【裁判字號】    97,重訴,305
【裁判日期】    980219
【裁判案由】    損害賠償
【裁判全文】
臺灣臺中地方法院民事判決  97年度重訴字第305號
原      告  乙○○
訴訟代理人  李世章律師
            徐念懷律師
被      告  甲○○
訴訟代理人  洪松林律師
上列當事人間損害賠償事件，本院於民國98年1月21日言詞辯論
終結，判決如下：
    主      文
被告應給付原告新台幣壹拾萬柒仟捌佰肆拾玖元，及自民國九
十七年七月五日起至清償日止，按年息百分之五計算之利息。
原告其餘之訴駁回。
訴訟費用新台幣陸萬仟玖佰陸拾肆元，其中新台幣壹仟佰捌
拾柒元由被告負擔；其餘新台幣陸萬貳仟伍佰柒拾柒元由原告負
擔。
本判決第一項得假執行。但被告以新台幣肆萬陸仟元為原告預供
擔保，得免為假執行。
原告其餘假執行之聲請駁回。
    事實及理由
壹、原告主張：
一、被告於民國（下同）97年4月12日經北區房屋七期市政特許
    加盟店即慶林不動產經紀有限公司（下簡稱北區房屋）仲介
    下，與原告簽訂不動產買賣契約書（下稱系爭買賣契約)，
    約定將其所有坐落台中市○○區○○段405地號土地及其上
    同段3411建號即門牌號碼台中市○○路179號，連同地下二
    層編號85號停車位（下稱系爭不動產)，以總價新台幣（下
    同）2,250萬元出賣原告。依契約第4條第1項約定，雙方共
    同委託僑馥建築經理股份有限公司（下稱僑馥公司）辦理買
    賣價金信託履約保證事宜，並由原告支付北區房屋仲介費10
    萬元。簽約當日原告依約將第1期款，以票號AKA0000000號
    、發票日為97年4月12日、票面金額225萬元之即期支票，存
    入僑馥公司設於花旗銀行敦化分行帳號000-000-000-00000
    之履約保證信託專戶內，再於97年4月15日將第2期備證用印
    款225萬元存入上開專戶，則原告已依系爭買賣契約第5條約
    定支付450萬元予被告。
二、系爭買賣契約簽訂後，原告為求擴大整體建物之商業利用，
    原告之夫丁○○於97年4月14日以17,420,000元，向台中市
    政府標得台中市○○路179號2樓房屋及土地，押標金1,742,
    000元即轉為履約保證金。但被告無故不履行出賣人之義務
    ，原告無法取得系爭不動產所有權，則單獨標得系爭不動產
    之2樓建物對原告已無任何實益，故未履約而遭台中市政府
    沒收保證金1,742,000元。
三、被告未照約定時程於97年4月17日將系爭不動產過戶所需證
    件、資料交予代書，原告乃於97年4月18日以台北信維郵局
    第1266號存證信函催告被告「迅履行合約之相關義務」，97
    年5月8日僑馥公司對被告寄出存證信函記載「‧‧‧查本件
    買賣簽訂後，賣方甲○○小姐並未依限備證用印，已屬違約
    ，雖台端雙方先後表示解約意思‧‧‧特函籲台端雙方請於
    函到一週內就上述解約方案達成合意；逾期本公司將逕依賣
    方之違約情節認定，將上述保管價款扣除本件必要費用，盡
    數返還買方」，嗣僑馥公司於97年5月23日將原告存入之價
    款450萬元扣除保證服務費13,500元後返還原告。
四、原告從未同意更換本件履約保證銀行，被告抗辯稱原告同意
    變更為玉山銀行，實屬混淆視聽。而所謂不動產買賣「審閱
    期間」制度，並不適用同為自然人所進行之不動產買賣。再
    依系爭買賣契約第4條第1項及第6條第1項規定，兩造係共同
    委託僑馥公司辦理買賣價金信託履約保證、代書江怡慧辦理
    系爭不動產產權移轉登記作業。被告既於97年8月5日庭訊中
    自承委託北區房屋以2,300萬元出賣系爭不動產，則委託北
    區房屋出賣系爭不動產之人係被告，僑馥公司及代書則受兩
    造共同委託辦理履約保證及產權移轉等事宜。是被告一方面
    委託北區房屋、僑馥公司及代書辦理出賣系爭不動產相關事
    宜，另一方面卻又抗辯被告自己代理人所提出之系爭買賣契
    約，未有審閱期間之規定而無效，實荒謬至極。縱認本件有
    要求踐行「審閱期間」程序之必要，惟系爭不動產之買賣價
    金2,250萬元，與被告委託北區房屋之出賣價額2,300萬元，
    相距不大，系爭不動產之買賣對被告並無經濟上之重大不利
    影響，亦無任何不公平之交易情事，被告豈可以無「審閱期
    間」規定為由，抗辯系爭買賣契約不公平。
五、因被告惡意違約行為，原告合併買受系爭不動產及其上2樓
    建物之計畫無法實現，原告不得已解除系爭買賣契約，並依
    系爭買賣契約第12條第3項規定請求損害賠償。
  (一)所受損害1,855,500元：
    原告先前繳納系爭不動產上2樓建物之履約保證金1,742,000
    元，遭台中市政府予以沒收；原告支付北區房屋仲介費10萬
    元，亦因被告毀約而無法取回；此外，僑馥公司雖同樣認定
    被告違約，並依系爭買賣契約第12條第6項規定，將原告先
    前匯入履約保證信託專戶內之450萬元返還原告，但扣除服
    務費13,500元。則原告因被告惡意違約，以致現存財產減少
    而受有積極損害，自得向被告請求損害賠償1,855,500元（
    履約保證金1,742,000元＋仲介費10萬元＋服務費13,500 元
    ）。
  (二)懲罰性違約金450萬元：
    原告雖已取回買賣價金款項450萬元，仍無法豁免被告支付
    懲罰性違約金之義務，兩造既有約定「按甲方（即原告）已
    支付價金總額之同額，作為懲罰性違約金另行給付甲方」，
    則被告除應賠償原告所受損害外，尚應依系爭買賣契約第12
    條第3項規定給付懲罰性違約金450萬元予原告。爰聲明：被
    告應給付原告6,355,500元，及自起訴狀繕本送達被告之翌
    日起至清償日止，按年息百分之5計算之利息。願供擔保請
    准宣告假執行。
貳、被告聲明駁回原告之訴。如受不利之判決，願供擔保免為假
    執行之宣告，並以下述情詞資為抗辯：
一、兩造於97年4月12日簽訂系爭不動產買賣契約書，北區房屋
    及代書江怡慧未給予被告5日以上之契約審閱期，應類推適
    用消費者保護法第11條之1第2項，違反契約應予審閱之附隨
    義務，原契約所定由僑馥公司代為辦理履約保證之約定不構
    成契約內容。被告因對僑馥公司擔任本件買賣履約保證之資
    格尚有疑義，欲與原告協調變更買賣履約保證代辦公司，因
    此於97年4月14日即告知北區房屋，請求買方暫勿將支票軋
    入履約保證帳戶，97年4月19日被告即接獲原告所寄發之台
    北信維郵局第1266號存證信函後，被告委請代書丙○○與原
    告溝通，原告口頭同意將價金轉存玉山銀行之履約保證帳戶
    ，但97年4月24日原告再發台北信維郵局第1327號存證信函
    ，表示不願意更改履約保證公司，嗣後即對被告提起訴訟。
二、原告既同意重新更改履約保證銀行，在雙方未進行更改契約
    內容下，被告即無違約可言，則原告以被告違約再為解約，
    並請求450萬元懲罰性違約金即無理由。縱認原告請求有理
    由，在原告既無損害又無預期利益喪失之情況下，應依內政
    部公告頒行成屋買賣契約書範本第10條所載，以房地總價款
    百分之15為上限，依民法第252條規定予以酌減違約金。一
    般房屋仲介，在未完成不動產所有權移轉及買賣價金支付前
    ，買賣雙方根本不會支付佣金，但本件居於買方之原告，竟
    於簽約當天即支付佣金10萬元予北區房屋，甚不合理。買賣
    契約既尚在洽談中或甚至解約，原告支付佣金是其本身與北
    區房屋之契約關係，並非因解除契約所造成之損害，原告依
    民法第216條規定為請求，亦屬無理由。僑馥公司逕行認定
    雙方契約已經解除，故而扣除所謂服務費13,500元，本件契
    約既係由原告解除，被告並無違約情事，即無可歸責事由，
    依約亦不負賠償責任，再者，無論雙方履約與否，均需支付
    服務費予履約保證公司或銀行，服務費之支出與履約與否無
    關，自非不履約之損害賠償範疇。
三、原告之夫丁○○與台中市政府係於97年4月15日訂約，顯然
    在本件契約之後，丁○○係以投標方式向台中市政府標買系
    爭不動產上面之2樓，是否可能得標，係屬未定而具有射倖
    性，非屬預期可得確定者，自與民法第216條所定得為求償
    之要件有異。況台中市政府標售底價僅10,484,000元，但丁○○卻以1,742萬元高價搶標得標，丁○○棄標之原因係其
    發現與底價相差太多，故最後不願履約所致，與本件毫無關
    係。故原告主張丁○○所失利益，既非原告依計劃應得預期
    之利益，亦非原告之積極損害，且與被告履約與否毫無因果
    關係，則其所謂期待利益根本不存在，自不得依民法第216
    條規定而為請求。況且台中市政府曾三次發函丁○○，最後
    一次限期於97年8月25日以前辦理簽約及交屋手續，否則沒
    收押標金；被告既於97年7月25日答辯狀內仍表明願意出賣
    系爭不動產予原告，則丁○○仍有時間去履約，但丁○○仍
    故不履約致被沒收押標金，此與被告有無違約根本無關。
參、兩造不爭執之事項：
一、被告於97年4月12日經北區房屋仲介下，與原告簽訂不動產
    買賣契約書，約定將系爭不動產以總價2,250萬元出賣予原
    告（各項約定均如不動產買賣契約書所載）。
二、原告簽約時將發票日97年4月12日、票號AKA0000000號、金
    額225萬元支票，存入上開不動產買賣契約書中約定之僑馥
    公司設於花旗銀行敦化分行帳號000-000-000-00000履約保
    證信託專戶中，並交付北區房屋仲介費10萬元。97年4月15
    日原告將第2期之備證用印款225萬元存入上開專戶中。
三、原告之夫丁○○於97年4月14日以17,420,000元，向台中市
    政府投標台中市○○區○○路179號2樓房屋及土地，嗣未履
    約遭台中市政府沒收保證金1,742,000元。
四、被告簽訂上開不動產買賣契約書後，因認僑馥公司擔任本件
    履約保證之資格尚有疑義，欲與原告協調變更履約保證代辦
    公司，因而未依不動產買賣契約書約定時程，於97年4月17
    日將前開不動產過戶所需證件、資料交予代書。原告乃於97
    年4月18日以台北信維郵局存證信函催告被告「迅履行合約
    之相關義務」，97年5月8日僑馥公司對被告寄出存證信函記
    載「查本件買賣簽訂後，賣方甲○○小姐並未依限備證用印
    ，已屬違約，雖台端雙方先後表示解約意思‧‧‧特函籲台
    端雙方請於函到一週內就上述解約方案達成合意；逾期本公
    ‧‧‧司將逕依賣方之違約情節認定，將上述保管價款扣除
    本件必要費用，盡數返還買方」，嗣僑馥公司97年5月23日
    將原告存入之價款450萬元，扣除保證服務費13,500元後，
    將款項返還原告。
肆、本件爭點：
一、被告抗辯其於97年4月12日所簽訂之系爭不動產買賣契約書
    ，北區房屋未予5日審閱期，故契約中原訂之僑馥公司為履
    約保證公司，不構成契約內容，被告對此有所爭執，在雙方
    協商前，不構成違約問題，有無理由？
二、原告依系爭不動產買賣契約書第12條第3項約定，為請求權
    基礎，請求所受損害1,855,500元及違約金450萬元有無理由
    ？
伍、法院之判斷：
    茲就上開爭點分述如下：
一、被告辯稱系爭不動產買賣契約書，北區房屋未予被告5日審
    閱期，故被告爭執僑馥公司為履約保證公司之資格，類推適
    用消費者保護法第11條之1第2項規定之結果，不構成契約內
    容，在雙方協商確定履約保證公司前，被告不構成違約，經
    查：
  (一)被告擬出賣系爭不動產，委託北區房屋以2300萬元之價格出
    售，委託期間自97年3月12日至5月12日，嗣因北區房屋更換
    業務員，被告另簽立委託書，委託期間自97年4月7日至7月7
    日，出售價格降為2200萬元等情，業據本院審閱被告庭呈之
    委託書查明無誤（見本院97年8月5日言詞辯論筆錄）。97年
    4月12日原告因北區房屋之仲介下，與被告簽訂系爭不動產
    買賣契約書，買賣總價為2250萬元，猶高於被告委託出售價
    格，已堪認定。
  (二)系爭不動產買賣契約書，依形式觀察雖足以認定係不動產仲
    介業者（即北區房屋），提供買賣雙方簽訂之定型化契約，
    但本件契約最末處，兩造已針對系爭不動產之特殊條件，另
    以手寫方式附註4條約款，可知被告對於未更動之其他定型
    化約款，於簽約時已充分瞭解其內容，故增列定型化約款中
    未即列載之事項。
  (三)而就系爭契約所定之履約保證公司，依被告提出內政部公告
    頒行之「成屋買賣契約書範本」內容觀察，範本內就買方各
    期價金之給付，並未要求須設有「履約保證」之約款。換言
    之，契約如約定委由第三人辦理價金信託事宜，監督賣方價
    金之履行，對於賣方（即被告）而言，猶利於內政部頒訂範
    本內容。而本件辦理履約保證之僑馥公司，關於買賣價金之
    信託，係存入設在花旗（台灣）銀行敦化銀行之僑馥公司不
    動產價金信託專戶中，有買賣價金信託履約保證證書附於系
    爭契約書可憑，而當日原告為給付第1期款所簽發之225萬元
    支票，亦以上開專戶為受款人，存入上開專戶等情，亦經契
    約載明，均為兩造所不爭執，故被告對於價金履約之信託方
    式，自難諉為不知。原告給付之價金，係存放在銀行專戶中
    ，而非僑馥公司任意持有。再依被告所提僑馥公司資本資料
    查詢單所示，該公司之所營事業確有「代辦履約保證手續」
    一項。另證人即被告之表哥丙○○代書到庭結證：其曾告知
    被告「僑馥公司在台中已經做了一段時間，我還沒聽過有什
    麼糾紛問題」等語，均在在顯示僑馥公司做為履約保證公司
    之資格、價金信託方式及歷史交易之風評，均無疑慮。而系
    爭不動產買賣契約，約定由僑馥公司辦理價金信託履約保證
    ，對於被告順利取得買賣價金，自較於一般未設第三人履約
    保證之買賣契約更有保障。是以，被告訂約後查知僑馥公司
    之實收資本額5千萬元，即質疑該公司履約保證能力，嗣於
    本件訴訟中，以系爭不動產契約，北區房屋未予被告5日審
    閱期，辯稱關於履約保證公司之約定，不構成契約內容云云
    ，自非可採。
  (四)被告對僑馥公司擔任履約保證公司有所質疑，擬請原告同意
    更換為玉山商業銀行，曾透過證人丙○○向原告反映等情，
    固據證人丙○○結證無誤，但依被告所提由原告於97年4 月
    24日寄發之台北信維郵局第1327號存證信函內容所示，原告
    方面並未同意更換履約保證銀行，且查無其他證據得以證明
    原告方面曾同意更換履約保證公司，或同意在雙方協商更換
    履約保證公司前，被告無庸提出辦理過戶之資料，則被告確
    未依約於97年4月17日備齊過戶所需證件交由代書收執，經
    原告分別於97年4月18日及24日寄出存證信函催告後，仍以
    前開爭執拒絕履行，其違反系爭不動產買賣契約書第5條第2
    項之約定，堪以是認。
二、被告違約之事實既經認定，則原告依系爭不動產買賣契約書
    第12條第3項約定，為請求權基礎，請求所受損害1,855,500
    元及違約金450萬元有無理由？
  (一)系爭不動產買賣契約書第12條第3項約定「本約簽訂後，乙
    方（即被告）若有擅自解約、不為給付、給付不能或違約情
    事致本約解除，除應負擔所受損害之賠償外，及喪失收受買
    賣價金之權利，及返還乙方已支配之價金，並同意按甲方（
    即原告）已支付價金總額之同額，作為懲罰性違約金另行給
    付甲方」等語。故原告依本條約定請求被告給付違約金450
    萬元，當屬懲罰性違約金，合先敘明。
  (二)惟按當事人間約定違約金之目的，在於確保債務之履行，懲
    罰性違約金，係做為債務不履行之制裁，藉以強制債務人履
    行債務，故債務人於債務不履行時，除須支付違約金外，其
    他因債之關係所應負之一切責任，仍應負擔而不受影響，故
    此種違約金之約定對債務人極為不利。乃約定之違約金過高
    者，法院得減至相當之數額，民法第252條定有明文。是否
    相當，應依一般客觀事實、社會經濟狀況及當事人所受損害
    情形，以為衡量之標準，若所約定之額數，與實際損害顯相
    懸殊者，法院自得酌予核減，並不因懲罰性違約金或賠償額
    預定性違約金而異，最高法院著有82年度台上字第2529號判
    決可資參照。經查，上開約定係以買方已支付價金總額之同
    額，作為懲罰性違約金數額。換言之，此約定懲罰性違約金
    數額，因買方已支付之價金累積，隨時增加。理論上，其懲
    罰性違約金數額，可能等同於買賣價金，由此可見此懲罰性
    違約金之約定，與債務履行之確保目的，輕重已然失衡。況
    且，系爭不動產買賣，原告價金之支付設有履約保證，已如
    前述。而依系爭契約第5條第3、4項之約定，在系爭不動產
    完成產權移轉登記、點交手續無誤前，被告亦無從動用、支
    配原告已存入履約保證專戶內之款項。是以，在被告完全履
    約（移轉登記、點交不動產）前，原告所支付之買賣價金已
    獲相當程度之保障，如被告違約以致契約解除，充其量原告
    所受之實際損害，亦僅限於存入專戶之價金無法任意動用所
    減損之利息損失而已，故原告主張之懲罰性違約金450萬元
    與此利息之損失相較，顯然懸殊甚不相當，應予核減。查原
    告2次存入專戶數額，均為225萬元，第1次存入期間為97年4
    月12日，第2次為同年月15日，分有支票影本及轉帳收入傳
    票附卷可查。僑馥公司已於97年5月23日將上開款項扣除保
    證服務費13,500元後退還原告，亦為原告所自陳在卷，則原
    告支付之買賣價金利息損失，依法定利率計算，其數額應為
    24,349元（2,250,000元5％79天/365天＝24,349元），
    故本件懲罰性違約金應予酌減至24,349元。
  (三)原告另請求被告給付損害賠償1,855,500元部分，其中原告
    主張其支付北區房屋之仲介費10萬元及遭僑馥公司扣除之保
    證服務費13,500元一節，業據被告所不爭執，則此部分既因
    被告違約，而使原告受有金錢上之損失，原告請求被告如數
    賠償，自應准許，被告對於此部分之抗辯，並不可採。至於
    原告請求被告賠償之1,742,000元，乃原告之夫丁○○於97
    年4月14日以17,420,000元，向台中市政府投標台中市○○
    區○○路179號2樓房屋及土地，因未履約遭台中市政府沒收
    保證金1,742,000元。然查：
    (1)債權人所受損害，應以與債務人責任原因具有因果關係存
      在者為限，已不待言。原告與原告之夫丁○○，分為不同
      之主體，原告得否以其夫棄標後而遭沒收之保證金1,742,
      000元，視為自己之損失請求被告賠償，已有疑問。
    (2)而證人即原告之夫丁○○固證稱其係用原告名義與被告訂
      立系爭買賣契約，另向台中市政府投標系爭不動產2樓之
      目的，係擬將1、2樓擴大使用，轉租予速食店之類，訂約
      時尚無出租對象。然參之系爭不動產買賣契約書末頁兩造
      以手寫方式之附註一已載明「住戶規約有無限制公司及營
      業用途，於交屋日前經紀人須讓買方做確認」等語，足見
      原告或證人丁○○簽訂本件契約時，對於系爭不動產能否
      與其2樓擴大營業使用，尚存疑慮，則原告所提出由證人
      丁○○自行製作之建物商業規劃書之真實，及其於訂約後
      2 日（97年4月14日）即以高價投標之動機，均有可議。
    (3)再者，本院經詢問證人林翰生即處理台中市政府標售上開
      物件之大翰不動產仲介經紀有限公司經理後得知，原告之
      夫丁○○除投標上開台中市○○區○○路179號2樓房屋及
      土地外，另代理第三人蘇木祥投標同所173號2樓房屋及土
      地，2筆標的之投標金額均為17,420,000元，均高於底價
      （10,484,000元）達6,936,000元，本院乃函請台中市政
      府檢送上開2標案相關資料，經核與證人林翰生所述相符
      。若論原告因與被告訂約已購買系爭不動產，為擴大使用
      效益，原告之夫丁○○不惜以高於底價6,936,000元之金
      額標得2樓，但其以同高於底價6,936,000元標得173號2樓
      房屋及土地，又應作何解釋？
    (4)又丁○○如為擴大使用效益，旋於97年4月14日不惜以高
      於底價6,936,000元之金額標得系爭不動產之2樓，則在被
      告反映欲更換履約保證銀行時，原告如予同意，至多僅受
      有另行支出履約保證服務費之不利益，相較於遭台中市政
      府沒收履約保證金1,742,000元，原告當盡力配合被告要
      求，以利被告辦理所有權移轉登記，順利點交房屋，儘速
      實現其規劃。惟原告堅持不同意更換履約保證銀行，丁○○任由台中市政府3次催繳尾款，猶置之不理，而在台中
      市政府最後1次於97年8月14日催告，應於97年8月25日12
      時前辦理，否則沒收履約保證金之前，原告即於97年6月
      27日提起本件訴訟，請求被告賠償，嗣後確實連同173號2
      樓之履約保證金（合計3,484,000元）均遭台中市政府沒
      收，足見原告或丁○○無欲繳交得標房地之尾款，願由台
      中市政府沒收履約保證金1,742,000元，實有其他考量，
      概與被告本件違約情事無因果關係。
三、綜合前述，原告依系爭不動產買賣契約書第12條第3項之約
    定為請求權基礎，得請求被告給付之懲罰性違約金及損害賠
    償，合計137,849元（24,349＋100,000＋13,500＝137,849
    ），及自起訴狀繕本送達被告翌日即97年7月5日起至清償日
    止，按年息百分之5計算之利息，為有理由，逾此範圍之請
    求，不應准許，應予駁回。
四、前項所命給付金額未超過50萬元，應依民事訴訟法第389條
    第1項第5款規定，依職權宣告假執行，被告聲請免予假執行
    ，爰酌定相當擔保金額並宣告之，原告其餘假執行之聲請，
    因訴之駁回而失所依據，應併駁回之。
陸、本判決基礎已經明確，雙方其餘攻擊、防禦或證據方法，核
    與判決結果無影響，不再一一論述。
柒、訴訟費用63,964元負擔之依據：民事訴訟法第79條。
中    華    民    國    98    年    2     月    19    日
                  民事第二庭  法  官  王邁揚
以上為正本係照原本作成。
如對本判決上訴，須於判決送達後20日內向本院提出上訴狀。
中    華    民    國    98    年    2     月    19    日
                              書記官


司法院資訊處製作；財團法人民間司法改革基金會備份。
